臺灣桃園地方法院刑事判決
110年度訴字第624號
公  訴  人  臺灣桃園地方檢察署檢察官
被      告  徐昌昱



上列被告因詐欺等案件，經檢察官提起公訴（109年度偵緝字第2
169號）及移送併辦（110年度少連偵字第60號），被告於本院準
備程序進行中就被訴事實為有罪之陳述，經本院告知簡式審判程
序意旨，並聽取當事人之意見後，本院合議庭裁定由受命法官獨
任依簡式審判程序審理，判決如下：
    主  文
丁○○成年人與少年共同犯三人以上共同冒用公務員名義犯詐欺取
財罪，處有期徒刑壹年肆月。
未扣案之犯罪所得新臺幣壹萬伍仟元沒收，於全部或一部不能沒
收或不宜執行沒收時，追徵其價額。
    事  實
一、丁○○與戊○○、乙○○（該2人業經本院以109年度審訴字2109號
    判決各處有期徒刑1年1月，戊○○上訴後經臺灣高等法院以11
    0年度上訴字第1546號判決改判處有期徒刑10月確定）、甲○○（業經臺灣高等法院以110年度上訴字第2202號判決判處有
    期徒刑1年6月確定）及少年王○廷（93年4月生，真實姓名詳
    卷，業經本院少年法庭裁定施以感化教育）先後加入以實施
    詐術為手段，具有持續性、牟利性及結構性之詐欺集團組織
    ，丁○○擔任「車手頭」工作（負責聯繫、監控車手），甲○○
    、戊○○、乙○○3 人1 組擔任「收水」工作（負責向車手收取
    贓款），經由丁○○聯繫後，向擔任「車手」工作（領取贓款
    ）之王○廷取款，再將領取之贓款交付丁○○上繳其他詐欺集
    團組織成員，並約定「收水」成員每人可獲得取款金額1%之
    報酬。丁○○即與甲○○、戊○○、乙○○及少年王○廷等詐欺集團
    成員共同基於意圖為自己不法所有之3 人以上共同冒用公務
    員名義詐欺取財及掩飾詐欺犯罪所得去向之洗錢犯意聯絡，
    由詐欺集團不詳成員冒以高雄警察課長、郵局行員，多次電
    洽己○○，佯稱己○○之個資遭盜用涉案，須交付款項以供偵辦
    ，致己○○陷於錯誤，依其指示先後於108 年12月25日面交新
    臺幣（下同）40萬元、於108年12月27日面交40萬元、於109
    年1月3 日面交50萬元、於109年1月6日面交50萬元，末於10
    9年1月16日10時39分許，在桃園市○○區○○街00號「福海宮」
    ，由王○廷向己○○取款，復經丁○○指示甲○○等3 人，於王○廷
    取款後同日稍晚，同車前往桃園市大園區國際路「福元宮」
    後方停車場，向王○廷取款後，轉交予丁○○，以將該等詐得
    款項透過層層轉手方式，掩飾、隱匿詐欺犯罪所得之來源、
    去向，確保詐欺犯罪所得，丁○○獲取報酬15,000元，其餘每
    人約定獲取報酬5,000元。嗣經己○○察覺有異，報警究辦，
    為警循線查悉上情。
二、案經己○○訴由桃園市政府警察局大園分局報告臺灣桃園地方
    檢察署檢察官偵查起訴。
    理  由
一、上開事實，業據被告丁○○於本院準備程序及審判程序中坦承
    不諱，核與證人即告訴人己○○於警詢中證述遭詐騙過程大致
    相符，並據證人即共犯戊○○、乙○○、甲○○及少年王○廷於警
    詢、偵查中證述明確(見他字第3299號卷第27至33、35至37
    、163至169、171至173、277至283、315至323、391至399、
    403至405、523至527頁，他字第7922號卷第19至25頁、第55
    至63、71至79、91至99、101至103頁、第187至189頁，少連
    偵第409號卷第13至21、45至53、67至75、77至79、187至19
    1頁)，並有告訴人己○○就109年1月16日10時39分監視器翻拍
    照片指認車手（見他字第3299號卷第25、161、427頁，少連
    偵第409號卷第97頁，他字第7922號卷第119頁）、車號000-
    0000號自用小客車車輛詳細資料報表（見他字第3299號卷第
    45、181、347頁，少連偵第409號卷第59頁）、王○廷桃園市
    政府警察局大園分局109年2月3日搜索扣押筆錄、扣押物品
    目錄表（見他字第3299號卷第47至51、461至465頁）、通聯
    調閱查詢單（見他字第3299號卷第61、73至74、111、183、
    207至208、353至354、365、459頁，少連偵第409號卷第37
    、65至66頁）、內政部警政署反詐騙諮詢專線紀錄表（見他
    字第3299號卷第467至468頁，少連偵第409號卷第131至132
    頁，他字第7922號卷第153至154頁）、車手取款前後監視器
    畫面翻拍照片（見他字第3299號卷第143至146、219至222、
    261至264頁）等附卷可稽，是被告上揭自白確與事實相符，
    應堪採信。從而，本件事證明確，被告上開犯行，堪以認定
    ，應予依法論科。
二、論罪科刑：
  ㈠按檢察官代表國家提起公訴，依檢察一體原則，到庭實行公
    訴之檢察官如發現起訴書認事用法有明顯錯誤，亦非不得本
    於自己確信之法律見解，於論告時變更起訴之法條，或於不
    影響基本事實同一之情形下，更正或補充原起訴之事實，此
    有最高法院100年度台上字第4920號判決意旨可參。經查，
    公訴意旨原以被告所犯罪名為違反組織犯罪防制條例第3條
    第1項後段之參與犯罪組織罪、刑法第339條之4第1項第1、2
    款之加重詐欺取財罪，惟經公訴檢察官就被告上開參與犯罪
    組織罪名部分予以更正不論（本院訴字卷二第161頁），是
    依上開法文說明，自應以公訴人上開更正後之內容作為本案
    審理之範圍，合先敘明。
  ㈡按洗錢防制法業於105年12月28日修正公布，並於106年6月28
    日生效施行。依修正後即現行洗錢防制法第2條第2款、第3
    條第2款規定，掩飾或隱匿刑法第339條犯罪所得之本質、來
    源、去向、所在、所有權、處分權或其他權益者，即構成洗
    錢行為。是依修正後洗錢防制法，掩飾刑法第339條詐欺取
    財犯罪所得去向、所在之行為，亦可構成洗錢罪。參諸洗錢
    防制法第2條修正之立法理由，可知本次修正洗錢行為之定
    義，係因修正前條文對洗錢行為之定義範圍過窄，對於洗錢
    行為之防制與處罰難以有效達成，為擴大洗錢行為之定義，
    以含括洗錢之各階段行為。又洗錢之前置犯罪完成，取得財
    產後所為隱匿或掩飾該財產的真實性質、來源、所在地、處
    置、轉移、相關的權利或所有權之行為，固為典型洗錢行為
    無疑，然於犯罪人為前置犯罪時，即提供帳戶供犯罪人作為
    取得犯罪所得之人頭帳戶，或於其後交付犯罪所得款項製造
    金流斷點，致無法查得犯罪所得流向等，均會產生掩飾或隱
    匿該犯罪不法所得真正去向之洗錢效果。亦即，從犯罪者之
    角度觀察，犯罪行為人為避免犯行遭查獲，會盡全力滅證，
    但對於犯罪之成果即犯罪所得，反而會盡全力維護，顯見洗
    錢犯罪本質上本無從確知犯罪行為之存在，僅為合理限制洗
    錢犯罪之處罰，乃以不法金流與特定犯罪有連結為必要。是
    以，依犯罪行為人取得該不法金流之方式，已明顯與洗錢防
    制規定相悖，有意規避洗錢防制規定，為落實洗錢防制，避
    免不法金流流動，自不以提供帳戶為限，亦包括取得款項後
    ，將款項交予犯罪組織之其他成員，致無法或難以追查犯罪
    所得去向之洗錢結果。本次修法既於立法理由中明示掩飾不
    法所得去向之行為亦構成洗錢，則以匯款或交付現金等方式
    ，致產生掩飾或隱匿不法犯罪所得真正去向之行為，亦屬洗
    錢防制法第14條第1項所規範之洗錢類型（最高法院108年台
    上字第1744號判決意旨參照）。查被告所參與之加重詐欺罪
    ，為洗錢防制法第3條第1款所稱之特定犯罪，而本案詐騙手
    法，係先由本案詐欺集團成員對告訴人己○○施以詐術，使告
    訴人交付款項予共犯少年王○廷，再由少年王○廷轉交共犯甲○○、戊○○、乙○○，再交由被告及上層詐欺集團成員取走，製
    造金流斷點，使司法機關難以溯源追查犯罪所得之蹤跡與後
    續犯罪所得持有者，以達隱匿特定犯罪所得之所在及去向，
    依上開說明，自屬洗錢防制法所規範之洗錢行為。又起訴書
    雖未引用洗錢防制法第14條第1項之罪名，惟因與已起訴之
    三人以上共同冒用公務員名義犯詐欺取財罪犯行，具有想像
    競合犯之裁判上一罪關係，當為起訴效力所及，本院自得併
    予審究。是核被告所為，係犯刑法第339條之4第1項第1、2
    款之三人以上共同冒用公務員名義犯詐欺取財罪及洗錢防制
    法第14條第1項之洗錢罪。
  ㈢另按共同實行犯罪行為之人，在合同意思範圍以內，各自分
    擔犯罪行為之一部，相互利用他人之行為，以達其犯罪之目
    的者，即應對於全部所發生之結果，共同負責，不問犯罪動
    機起於何人，亦不必每一階段犯行，均經參與（最高法院96
    年度台上字第713 號判決意旨可參）。本件雖無證據證明被
    告直接對告訴人施用詐術，然被告聯繫王○廷後，由王○廷向
    告訴人取款轉交共犯甲○○、戊○○、乙○○，再轉交被告交付詐
    欺集團其他成員，使本案詐欺集團成員得以完成詐欺取財犯
    行，並確保獲得不法利潤，顯係與其他集團成員彼此分工，
    在合同意思範圍內，各自分擔犯罪行為之一部，並相互利用
    他人之行為，以達遂行犯罪之目的，參酌前揭所述，被告自
    應就該詐欺集團成員行為之結果共同負責，是被告與戊○○、
    乙○○、甲○○及少年王○廷等詐欺集團成員間，就上開犯行，
    有犯意聯絡與行為分擔，為共同正犯。
  ㈣被告所犯三人以上共同冒用公務員名義犯詐欺取財罪及一般
    洗錢罪，係以一行為同時觸犯上開數罪名，為想像競合犯，
    應從重依三人以上共同冒用公務員名義犯詐欺取財罪處斷。
  ㈤被告行為時為已滿20歲之成年人，而王○廷行為時係14歲以上
    未滿18歲之人，有其等年籍資料在卷可參，被告與少年王○
    廷共同實施犯罪，應依兒童及少年福利與權益保障法第112
    條第1項規定加重其刑。
  ㈥按洗錢防制法第16條第2項規定：「犯前2條之罪，在偵查或
    審判中自白者，減輕其刑。」；又按想像競合犯之處斷刑，
    本質上係「刑之合併」。其所謂從一重處斷，乃將想像競合
    犯組成之評價上數罪，合併為科刑一罪，其所對應之刑罰，
    亦合併其評價上數罪之數法定刑，而為一個處斷刑。易言之
    ，想像競合犯侵害數法益者皆成立犯罪，論罪時必須輕、重
    罪併舉論述，同時宣告所犯各罪名，包括各罪有無加重、減
    免其刑之情形，亦應說明論列，量刑時併衡酌輕罪部分量刑
    事由，評價始為充足，然後依刑法第55條前段規定「從一重
    處斷」，非謂對於其餘各罪可置而不論。因此，法院決定處
    斷刑時，雖以其中最重罪名之法定刑，做為裁量之準據，惟
    於裁量其輕重時，仍應將輕罪合併評價在內（最高法院108
    年度台上字第4405、4408號判決意旨參照）。查被告於本院
    審理時自白一般洗錢犯行，依上開規定原應減輕其刑，惟被
    告所犯一般洗錢罪係屬想像競合犯其中之輕罪，被告就本案
    犯行係從一重之三人以上共同詐欺取財罪，就被告此部分想
    像競合輕罪得減刑部分，依上開說明，由本院依刑法第57條
    量刑時一併衡酌該部分減輕其刑事由，併予說明。
  ㈦臺灣桃園地方檢察署檢察官110年度少連偵字第60號移送併辦
    部分，與本案起訴之犯罪事實相同，為事實上一罪關係屬同
    一案件，而為起訴效力所及，自應併予審判，附此敘明。
  ㈧爰以行為人之責任為基礎，審酌被告正值青年，不思以正當
    途徑獲取財物，更無視政府一再宣誓掃蕩詐騙犯罪之決心及
    法規禁令，仍加入詐騙集團犯罪組織擔任車手頭之工作，與
    其他集團成員利用一般民眾欠缺法律專業知識，共同為牟取
    不法報酬而著手實行詐騙，所為罔顧法令及他人權益，助長
    詐騙歪風，紊亂社會經濟秩序，實屬不該，兼衡其原於偵查
    及本院審理之初否認，嗣坦承犯行之犯後態度，素行、本案
    參與犯罪之程度、手段、分工，暨其智識程度、家庭、生活
    、經濟狀況等一切情狀，量處如主文所示之刑。　　　　
三、沒收：
　　按犯罪所得，屬於犯罪行為人者，沒收之。前二項之沒收，
    於全部或一部不能沒收或不宜執行沒收時，追徵其價額，刑
    法第38條之1第1項前段、第3項分別定有明文。查被告於本
    院審理時供稱：本案我獲得報酬為50萬元的百分之3，大約
    是15,000元等語（見本院訴字卷二卷第164頁），是該15,00
    0元係被告犯罪所得，爰依刑法第38條之1第1項規定宣告沒
    收，且該犯罪所得並未扣案，併依同條第3項規定，宣告於
    全部或一部不能沒收或不宜執行沒收時，追徵其價額。
四、據上論斷，應依刑事訴訟法第273條之1第1項、第299條第1
    項前段，判決如主文。
本案經檢察官丙○○提起公訴及移送併辦，經檢察官范玟茵到庭執
行職務。
中　　華　　民　　國　　111 　年　　9 　　月　　27　　日
                  刑事第十四庭    法　官　劉得為
以上正本證明與原本無異。
如不服本判決應於收受判決後20日內向本院提出上訴書狀，並應
敘述具體理由。其未敘述上訴理由者，應於上訴期間屆滿後20日
內向本院補提理由書(均須按他造當事人之人數附繕本)「切勿逕
送上級法院」。
                                  書記官　林思妤
中　　華　　民　　國　　111 　年　　9 　　月　　27　　日